【裁判字號】    99,易,298
【裁判日期】    991029
【裁判案由】    妨害自由等
【裁判全文】
臺灣花蓮地方法院刑事判決               99年度易字第298號
公  訴  人  臺灣花蓮地方法院檢察署檢察官
被      告  甲○○
上列被告因妨害自由等案件，經檢察官提起公訴（99年度偵字第
542號），本院判決如下：
    主  文
甲○○無罪。
    理  由
一、公訴意旨略以：被告甲○○與告訴人乙○○原為軍中同袍，
    被告於民國97年12月1 日退伍後，得知告訴人缺錢花用，竟
    乘告訴人急迫、輕率之際，於98年3月8日17時許，在臺東縣
    臺東市臺東地區指揮部大門口，貸予告訴人新臺幣（下同）
    10,000元，並先扣除利息3,000元，告訴人實拿7,000元，約
    定每日利息200元，被告又於同月14 日，在花蓮縣吉安鄉○
    ○路○段630號BOSS撞球場前，貸予告訴人5,000 元，約定每
    日利息200 元，而獲取顯不相當之重利。嗣因告訴人無力按
    期繳交本金及利息，被告即於98年7月19 日，在花蓮縣新城
    鄉○○路254巷32 號住處，向告訴人脅迫稱其本金及利息已
    積欠500,000 元，若不處理，公司的人會將其押走等語，致
    告訴人因而簽立面額500,000元之本票1紙及債務償還協議書
    等無義務之事。因認被告涉犯刑法第344 條之重利罪及刑法
    第304條之強制罪等語。
二、按犯罪事實應依證據認定之，無證據不得認定犯罪事實；又
    不能證明被告犯罪者，應諭知無罪之判決，刑事訴訟法第15
    4條第2項、第301條第1項分別定有明文。次按告訴人之告訴
    ，係以使被告受刑事訴追為目的，是其陳述是否與事實相符
    ，仍應調查其他證據以資審認；又認定不利於被告之事實，
    須依積極證據，苟積極證據不足為不利於被告事實之認定時
    ，即應為有利於被告之認定，更不必有何有利之證據；再認
    定犯罪所憑之證據，雖不以直接之證據為限，間接證據亦包
    含在內，然而無論直接證據或間接證據，其為訴訟上之證明
    ，須於通常一般人均不致有所懷疑，而得確信其為真實之程
    度者，始得據為有罪之認定，倘其證明尚未達於此一程度，
    而有合理之懷疑存在時，事實審法院復已就其心證上理由予
    以闡述，敘明其無從為有罪之確信，因而為無罪之判決，尚
    不得任意指為違法。最高法院52年臺上字第1300號、30年上
    字第816號、76年臺上字第4986號分別著有判例可資參照。
三、公訴人認被告涉犯重利及強制罪嫌，無非係以告訴人之指訴
    及本票、債務償還協議書等為其論據。訊據被告堅詞否認犯
    行，辯稱：伊確係貸與告訴人500,000 元，未有重利之行為
    ，伊亦未以強制之手段逼迫告訴人簽立本票等語。經查：
（一）被告於98年7月19日，在花蓮縣新城鄉○○路254巷32號住
      處，要求告訴人簽立面額500,000元之本票1紙及債務償還
      協議書等情，業據被告坦承在卷，此外並有本票1 紙、債
      務償還協議書及臺灣宜蘭地方法院98年司票字第368 號民
      事裁定各1 份在卷足參，是被告上開供述與事實相符，堪
      信為真實。
（二）證人即告訴人乙○○固於本院審理時證稱：伊於98年3 月
      間，在臺東縣臺東市臺東地區指揮部大門口，向被告借10
      ,000元，預扣利息，實拿7,000元，第二次在98年3月中旬
      ，在花蓮向被告借5,000元，約定每日利息200元，於98年
      7月間，被告要求伊至被告家中簽立500,000元之本票，被
      告向伊說如果不簽本票，會有公司的人來找伊，伊感到害
      怕才到被告家中簽立本票云云。然查：本件被告究竟貸與
      告訴人多少金錢，被告與告訴人各執一詞，均欠缺相關之
      證據以資佐證，本票、債務償還協議書及臺灣宜蘭地方法
      院98年司票字第368號民事裁定固得佐證被告於98年7月19
      日，在花蓮縣新城鄉○○路254巷32 號住處要求告訴人簽
      立面額500,000元之本票1紙及債務償還協議書等情，然尚
      難以據此推論被告僅貸與告訴人15,000元，而收取500,00
      0 元與原本顯不相當重利之事實；況告訴人向被告借錢之
      目的為償還行動電話之電話費乙情，為證人即告訴人於本
      院審理時證述在卷，如告訴人所述上情為實，則其因未能
      繳交電話費，至多導致其所使用之電話遭斷話，惟告訴人
      仍得向其他電信公司申請門號使用，對其自身之權益未有
      太大之影響，何需向被告借用10,000元及5,000 元，並因
      此各負擔每日高達200 元利息之重利，告訴人上開證詞已
      難採信。又告訴人已成年，並早自95年起即有多次向金融
      機構貸款之經驗，有卷附匯豐汽車股份有限公司汽車貸款
      往來明細、本票、授權書、萬泰商業銀行放款歷史交易明
      細查詢、現金卡明細對帳單各1 份在卷足參，足徵告訴人
      向被告借款時，並非無經驗之人，而依告訴人所述借款目
      的是償還電話費，亦難認告訴人斯時有急迫、輕率之情形
      ，是被告貸與告訴人金錢難認有何利用告訴人急迫、輕率
      、無經驗之情事。是公訴意旨認被告有重利之犯行，尚乏
      依據。
（三）檢察官以被告於98年6 月間因欲向銀行貸款，而將其所申
      請之銀行帳戶交與他人等情，有99年度偵字第294 號、第
      412 號不起訴處分書在卷為由，認被告並無資力借予告訴
      人500,000 元，然被告欲向銀行申請貸款，僅得推論被告
      有資金需求，尚難認定被告該時即陷於無資力狀態，且被
      告於警詢時提出其所有之郵政存簿儲金簿、國庫專戶存款
      支票存根、合作金庫銀行活期儲蓄存款存摺各1 份，足徵
      被告當時並非無資力之人。
（四）告訴人雖於本院審理時證稱：因為被告恐嚇伊說再不還錢
      ，地下錢莊之人把伊押走，伊心生畏懼而簽立本票云云，
      然其亦於本院證稱：簽立本票時僅有伊與被告2 人，未有
      他人在場，被告並未毆打伊，伊因為害怕，並未報警等語
      。然告訴人與被告年齡、身材及高度均相仿，被告又未對
      其施以任何暴力，且亦無其他情事證明被告有邀集他人一
      同討債並在場脅迫告訴人簽立本票、債務清償協議書，則
      告訴人是否會因被告1人上開言語即簽立高達500,000元之
      本票、債務清償協議書已非無疑。如告訴人當時即遭被告
      恐嚇而簽立本票，何以當時並未報警，遲至2 個月後才報
      警處理，於此均與常情不符，尚難僅憑告訴人片面之指述
      即據以認定被告以強暴、脅迫之方式使告訴人簽立本票而
      行無義務之事；且被告貸與告訴人金錢時並未要求告訴人
      簽立本票或借據等情，為被告供述在卷，核與告訴人於本
      院審理時證述之情節相符，如被告為從事地下錢莊專營重
      利之人，焉有於貸放時不要求告訴人簽立本票及借據，於
      事後再命告訴人補簽之理，況被告並未有其他重利之犯行
      為警所查獲，是告訴人證稱：因被告說係地下錢莊的錢，
      如果伊不還錢，公司的人會將其押走云云，不足採信。亦
      難認被告有何妨害自由之犯行。
四、綜上所述，本票、債務償還協議書及臺灣宜蘭地方法院98年
    司票字第368 號民事裁定，僅得證明被告有要求告訴人補簽
    本票及債務償還協議書，尚不得直接推論被告有重利及妨害
    自由之犯行。檢察官僅以告訴人之指述遽認被告有上開犯行
    ，證據尚有未足。此外，本院復查無其他積極證據足認被告
    有檢察官所指之上開犯行。既此，則本院尚難僅憑告訴人之
    指述，即遽以認定被告確有上開犯行。揆諸首揭法條及判例
    意旨，爰為被告無罪之諭知，以免冤抑。
據上論斷，應依刑事訴訟法第301條第1項，判決如主文。
本案經檢察官林英正到庭執行職務。
中    華    民    國    99    年    10    月    29    日
                  刑事第三庭    法  官  湯國杰
以上正本證明與原本無異。
如不服本判決應於收受送達後10日內向本院提出上訴書狀，並應
敘述具體理由。其未敘述上訴理由者，應於上訴期間屆滿後20日
內向本院補提理由書(均須按他造當事人之人數附繕本)「切勿逕
送上級法院」。告訴人或被害人如對於本判決不服者，應具備理
由請求檢察官上訴，其上訴期間之計算係以檢察官收受判決正本
之日期為準。
中    華    民    國    99    年    10    月    29    日
                                書記官

司法院資訊處製作；財團法人民間司法改革基金會備份。
